【裁判字號】    99,易,2179
【裁判日期】    991130
【裁判案由】    竊佔等
【裁判全文】
臺灣高雄地方法院刑事判決              99年度易字第2179號
公  訴  人  臺灣高雄地方法院檢察署檢察官
被      告  許貴華
            許貴仁
共      同
選任辯護人  王仁聰律師
            李育任律師
上列被告等因竊佔等案件，經檢察官提起公訴（99年度偵續字第
17號），本院判決如下：
    主  文
許貴華、許貴仁均無罪。
    理  由
一、公訴意旨略以：被告許貴華、許貴仁分別為告訴人許貴珠之
    妹、弟。高雄市○○區○○路166 之4 號之房屋（下稱系爭
    房屋）係告訴人許貴珠及被告許貴仁、許貴華等兄弟姊妹及
    其等之母許呂杞蘭等7 人公同共有，告訴人許貴珠及被告許
    貴仁、許貴華於上址內，各自管領有以木板隔間之房間，其
    中其內有供奉神明之房間（下稱系爭房間），原為告訴人許
    貴珠所使用，且與被告許貴華使用之房間相鄰。詎被告許貴
    華、許貴仁明知上址屋內之使用狀況，竟共同基於不法之使
    用利益及侵入住宅犯意，於民國97年9 月9 日晚間某時將系
    爭房間與被告許貴華房間用以隔間之衣櫥拆除，未經告訴人
    許貴珠同意，進入系爭房間，以木棒從系爭房間內將門抵住
    並反鎖，進而使系爭房間與自己之房間連成一室，佔據系爭
    房間而使用，因認被告2 人均涉犯刑法第306 條侵入住宅罪
    及同法第320 條第2 項竊佔罪嫌等語。
二、程序部分：
（一）本件告訴人是否已提起竊佔告訴：
      被告2 人及辯護人均辯稱：依刑法第324 條第2 項之規定
      ，五親等內血親間犯竊佔罪，須告訴乃論，本件告訴人許
      貴珠於偵查中提起告訴時並未提及竊佔之事實，故未合法
      提起告訴云云。按告訴乃論之罪，告訴人祇須表示訴究之
      意思為已足，不以明示其所告訴者為何項罪名為必要。告
      訴人在偵查中已一再表示要告訴，雖未明示其所告訴之罪
      名，但依其所陳述之事實，仍無礙於告訴之效力（最高法
      院74年臺上第1281號判決意旨參照）。觀之告訴人許貴珠
      於提起告訴時針對被告2 人於97年9 月9 日間之指訴為「
      9 月9 日及9 月10日許貴華找許貴仁把我用來跟許貴華房
      間隔間的衣櫥拆掉，並侵入我的房間把我房間裡的桌子、
      椅子、衣服、鞋子、縫衣機及小孩子的衣物、書籍及打掃
      用具偷走，許貴仁並用木棒從裡面把我的門抵住，讓我無
      法從外面開門進去，這部分告竊盜、毀損、強制」等語（
      詳偵卷一第4 頁），其明確指出被告2 人將系爭房間隔間
      用之衣櫥拆除，進入系爭房間，並以木棒將門抵住，使告
      訴人許貴珠無法進入系爭房間，告訴人許貴珠雖未明確指
      出被告2 人所犯係竊佔罪嫌，然其所陳述之事實已包含被
      告2 人竊佔系爭房間之情況並表示要提起告訴之意思，依
      前開見解，應認告訴人許貴珠就被告2 人已提起竊佔之告
      訴，核先敘明。
（二）證據能力部分：
      本判決所引用之證據資料（詳後引證據），其中傳聞證據
      部分，縱無刑事訴訟法第159 條之1 至第159 條之4 或其
      他規定之傳聞證據例外情形，亦因被告2 人、辯護人及檢
      察官或同意可作為證據使用，或未聲明異議，依刑事訴訟
      法第159 條之5 第1 項、第2 項之規定，本院審酌各該傳
      聞證據並非違法取得，與待證事項具關聯性，證明力亦非
      明顯過低等情，認以之作為證據係屬適當，具有證據能力
      。
三、按犯罪事實應依證據認定之，無證據不得認定犯罪事實，又
    不能證明被告犯罪或其行為不罰者，應諭知無罪之判決，刑
    事訴訟法第154 條第2 項、第301 條第1 項分別定有明文。
    次按認定不利於被告之事實，須依積極證據，茍積極之證據
    本身存有瑕疵而不足為不利於被告事實之認定，即應為有利
    於被告之認定，更不必有何有利之證據，而此用以證明犯罪
    事實之證據，猶須於通常一般人均不至於有所懷疑，堪予確
    信其已臻真實者，始得據以為有罪之認定，倘其證明尚未達
    到此一程度，而有合理性之懷疑存在，致使無從為有罪之確
    信時，即應為無罪之判決，此有最高法院82年度臺上字第16
    3 號判決、76年臺上字第4986號、30年上字第816 號等判例
    意旨可資參照。再按刑法第320 條第2 項之竊佔罪，必須行
    為人基於竊佔之犯意，意圖為自己或第三人不法之利益，而
    竊佔他人之不動產，即須將他人不動產，意圖不法利益，私
    擅佔據歸於自己或第三人支配之下，而侵害他人支配權者，
    始克相當，若行為人無此種意圖及犯意，即不能以本罪相繩
    。
四、公訴意旨認被告2 人涉有前揭犯嫌，無非係以告訴人許貴珠
    之指述，證人李源登、洪榮清、陳衍良、許桂卿之證述、現
    場勘驗筆錄、現場衣櫃通道尺寸繪製圖、照片為其論據。訊
    據被告2 人堅詞否認有何侵入住宅、竊佔犯行，均辯稱：系
    爭房間係被告許貴華使用，並非告訴人許貴珠使用等語。經
    查：
（一）系爭房屋係被告2 人、告訴人、許呂杞蘭、許貴杉、許貴
      彬、許貴卿等7 人公同共有；而系爭房屋有隔成7 間房間
      ；系爭房間與被告許貴華之房間相鄰乙情，業據被告2 人
      供陳在卷（偵卷一第35頁、第96頁），核與告訴人許貴珠
      、證人許貴卿於偵訊或本院審理時之證述相符（偵卷三第
      21頁至第22頁；本院卷二第26頁、第27頁、第30頁、第33
      頁），復有系爭房屋之建物謄本、現場配置圖在卷可稽（
      偵卷一第112 頁至第113 頁；偵卷四第50頁第51頁），故
      此部分事實，堪信為真實。
（二）系爭房間東側所擺放之衣櫥（下稱櫥櫃乙），是否係由北
      側拆除移放至東側：
      告訴人許貴珠於偵訊及本院審理時指稱：97年9 月9 日、
      10日被告許貴華找被告許貴仁將其用來與被告許貴華房間
      隔間之衣櫥拆掉，土地公旁之空格原本係擺放衣櫥之位置
      等語明確（偵卷一第4 頁本院卷二第29頁），證人許貴卿
      於偵訊時證稱：衣櫃係於97年間搬走，原本係在土地公旁
      邊等語綦詳（偵卷四第57頁、第67頁），又被告許貴華於
      偵訊時供稱：因移置處之木板牆面遭告訴人許貴珠挖洞，
      其便將櫥櫃乙移至現在之位置等語（偵卷四第54頁），可
      知櫥櫃乙原本不在系爭房間之北側。而檢察官於99年2 月
      5 日、同年4 月13日至系爭房屋現場履勘，經現場測量系
      爭房間東側所擺放之衣櫥（即現場圖之櫥櫃乙）之長、寬
      、高均與櫥櫃甲旁通道之長、寬、高相符，有現場圖及照
      片附卷可參（偵卷四第34頁至第41頁、第50頁至第51頁、
      第105 頁至第112 頁）；再者，經本院指派高雄市木工業
      職業公會至系爭房間現場勘查，結果認該衣櫥確由北側移
      至東側擺放，有該會99年10月13日高市木工總字第99069
      號函附卷足憑（本院卷一第51頁）。系爭房屋隔成7 間房
      間乙情，業如前述，觀之前開現場圖，若被告許貴華所使
      用之房間與系爭房間之間並無以櫥櫃乙完全隔離，應屬同
      一房間，則系爭房屋應只有隔成6 間房間而並非被告2 人
      所指稱之7 間房間，且被告許貴仁於偵訊時供稱：系爭房
      屋之隔間係其找工人來隔，土地公背後之房間係其父親居
      住之房間，居住之房間不能與拜拜之房間在一起，所以才
      放在那等語明確（偵卷四第55頁至第56頁），由被告許貴
      仁之陳述可知，其認知拜拜之房間與居住之房間不能在一
      起，若系爭房間與現在被告許貴華所使用之房間，並無以
      櫥櫃乙完全隔離，則應屬同一房間，即與被告許貴仁所述
      之拜拜之房間與居住之房間不能在一起之認知相違，綜上
      ，足認系爭房間原本與現由被告許貴華所使用之房間之間
      係以櫥櫃乙隔間，櫥櫃乙係由北側拆除移放至東側。
（三）系爭房屋之房門是否遭被告2 人以木棍抵住：
      證人李源登於偵訊時證稱：其與警員洪榮清、陳衍良於97
      年9 月初曾至系爭房屋處理電話線之問題，當時發現房間
      門無法打開，但不清楚門是否有被木棒抵住等語綦詳（偵
      卷一第32頁）；而證人即警員洪榮清、陳衍良於偵訊時證
      稱：97年9 月8 日或11日曾與里長李源登至系爭房屋處理
      電話線問題，渠等至系爭房間時，發現房間門打不開，告
      訴人許貴珠表示門被反鎖，但渠等不清楚門打不開之原因
      等語明確（偵卷一第33頁至第34頁），故依前開證人之證
      詞，無法證明被告2 人曾以木棍抵住系爭房間之房門。
（四）本件被告2 人是否構成侵入住宅及竊佔罪嫌，應探究被告
      2 人就系爭房間有無使用權限：
      按各公同共有人之權利，及於公同共有物之全部，民法第
      827 條第2 項定有明文，系爭房屋為被告2 人、告訴人、
      許呂杞蘭、許貴杉、許貴彬、許貴卿等7 人公同共有乙情
      ，業如前述，若公同共有人間無分管之協議，則各共有人
      對於系爭房屋之全部自有使用權限。證人即告訴人許貴珠
      於本院審理時證稱：78年間其父在系爭房間擺放土地公之
      神位，其與被告許貴華均有系爭房間之鑰匙，因其認為每
      個人都會進入該房間拜拜，所以其未將該房間上鎖，96年
      6 月系爭房屋之大門拆掉後，其為避免陌生人進入屋內，
      才將該房間上鎖，因系爭房屋係登記為公同共有，故被告
      2 人可使用系爭房屋之房間，其與被告2 人就系爭房屋內
      之房間使用分配，並無簽立分管契約等語明確（本院卷二
      第27頁至第29 頁 、第31頁至第32頁）；證人許貴卿於本
      院審理時證稱：其於71年至86年居住在系爭房屋，系爭房
      間擺放土地公神位，大家均可進入拜拜，86年其搬離系爭
      房屋後，不知悉該房間是否有上鎖等語綦詳（本院卷二第
      32頁至第36頁），可知系爭房間於96年6 月前均無上鎖，
      被告2 人得自由進出，於96年6 月後該房間始上鎖，若系
      爭房間專屬告訴人許貴珠使用，則何以被告許貴華持有系
      爭房間之鑰匙，又告訴人許貴珠不請求被告許貴華返還鑰
      匙。證人許貴卿雖於本院審理時證稱：86年後系爭房間即
      由告訴人許貴珠專用，他人無法進入等語（本院卷二第36
      頁），然與告訴人許貴珠前開所述系爭房間自96年6 月始
      上鎖之內容不符，則證人許貴卿所述是否真實，並非無疑
      ，且卷內除告訴人許貴珠之指述外，並無分管契約或其他
      證據證明系爭房間係供告訴人許貴珠專用。系爭房間既非
      告訴人許貴珠專用，則被告2 人基於公同共有之關係，自
      有使用系爭房間之權限，故被告2 人進入系爭房間及使用
      系爭房間，自與侵入住宅及竊佔他人不動產之構成要件不
      合，至屬明確，自難以侵入住宅罪、竊佔罪責相繩。
（五）綜上所述，被告2 人前開所辯，應屬可採。衡諸前開判例
      要旨，上開證據，尚不足使上開公訴意旨之犯罪事實獲得
      確信。此外，卷內亦缺乏其他證據足資審認被告2 人有公
      訴人所指之犯行，揆諸前開法條之規定，依法自應為被告
      無罪之諭知。
據上論斷，應依刑事訴訟法第301 條第1 項，判決如主文。
本案經檢察官吳昇峰到庭執行職務。
中    華    民    國    99    年    11    月    30    日
                  刑事第九庭    法  官  王碧瑩
以上正本係照原本作成。
如不服本判決應於收受判決後10日內向本院提出上訴書狀，並應
敘述具體理由。其未敘述上訴理由者，應於上訴期間屆滿後20日
內向本院補提理由書(均須按他造當事人之人數附繕本)「切勿逕
送上級法院」。
中    華    民    國    99    年    11    月    30    日
                                書記官  吳智媚

司法院資訊處製作；財團法人民間司法改革基金會備份。
